---
title: "scores-jpl"
output: rmarkdown::html_vignette
vignette: >
  %\VignetteIndexEntry{scores-jpl}
  %\VignetteEngine{knitr::rmarkdown}
  %\VignetteEncoding{UTF-8}
---

```{r, include = FALSE}
knitr::opts_chunk$set(
  collapse = TRUE,
  comment = "#>"
)
```

```{r setup}
library(scoresJpl)
```

# Doel

Doel van deze analyse is de data rond scores in de Jupiler Pro League te verkennen. Interessante vragen kunnen zijn:

- welke scores komen het meest voor?
- welke scores zijn het uitzonderlijkst?
- wat zijn de meest opmerkerkelijk verschillen in aantal goals?
- ...

# Stappen

De volgende stappen zijn nodig voor de analyse:

- data verzamelen
- data in juiste formaat plaatsen
- data visualiseren

# Data verzamelen

Op Wikipedia staan de scores verzameld voor elk seizoen (voorbeeld seizoen [2013-2014](https://en.wikipedia.org/wiki/2013%E2%80%9314_Belgian_Pro_League)). De oorspronkelijke bron is [Soccerway](https://int.soccerway.com/national/belgium/pro-league/20132014/play-offs-i/r21454/) maar het is makkelijker om de data van Wikipedia op te halen. Daar staan de resultaten immers al in een tabel gebundeld.
